【裁判字號】    97,上易,168
【裁判日期】    970805
【裁判案由】    返還房屋
【裁判全文】
臺灣高等法院民事判決                 97年度上易字第168號
上  訴  人  丙○○
訴訟代理人  魯寶文律師
被上訴人    甲○○
上列當事人間請求返還房屋事件，上訴人對於中華民國96年12月
31日臺灣板橋地方法院96年度訴字第2384號第一審判決提起上訴
，本院於97年7月15日言詞辯論終結，判決如下：
    主  文
上訴駁回。
第二審訴訟費用由上訴人負擔。
    事實及理由
一、本件被上訴人主張：門牌號碼為台北縣蘆洲市○○○道212
    號1樓之房屋（下稱系爭房屋），已於民國96年8月9日過戶
    完成，兩造曾協議暫時借置上訴人私人物品自96年8月10日
    至96年10月27日止，無租賃關係，而伊已於96年8月9日取得
    房屋所有權狀，同時點交完成，上訴人並同意借置系爭房屋
    內之物品於96年10月28日搬遷完畢，詎迄今上訴人仍未搬遷
    等情，爰本於所有權之法則，求為命上訴人自系爭房屋遷讓
    ，並返還被上訴人之判決。（原審為被上訴人勝訴之判決，
    上訴人聲明不服，提起上訴）。並答辯聲明：上訴駁回。
二、上訴人則以：系爭房地之買賣及過戶被上訴人名下，雖係由
    伊代理其子呂韋佑出售予被上訴人父親乙○○，惟被上訴人
    及其父乙○○尚未給付第二次款新台幣（下同）600萬元，
    且呂韋佑及伊迄未交屋由被上訴人占有使用，則兩造於96年
    10月3日簽立之搬遷承諾書，自未發生效力。而上訴人於簽
    立買賣契約時將過戶證件交乙○○辦理過戶，以及簽立搬遷
    承諾書，均肇因於上訴人曾向乙○○借款迄未償還，乙○○
    係以不正方法取得系爭房屋。縱認上開買賣情事為真，惟迄
    今原屋主呂韋佑及伊均未完成交屋予被上訴人，何有返還系
    爭房地糾紛問題。又被上訴人引用「搬遷承諾書」請求伊自
    系爭房屋遷讓並返還予被上訴人，並非適法。又伊自81年5
    月12日起即購買系爭房地與家人居住迄今，且係伊工作之處
    所，伊豈會隨便代表其子呂韋佑出售予被上訴人？且該系爭
    房地既無出售被上訴人更無交付被上訴人使用收益之事實，
    可知被上訴人引用「搬遷承諾書」亦係其父乙○○以不正方
    法取得，當可認定，伊以答辯狀提出撤銷該「搬遷承諾書」
    之意思表示云云，資為抗辯。並上訴聲明：(一)原判決廢棄。
    (二)被上訴人在第一審之訴駁回。
三、兩造不爭執事項：
    (一)兩造於96年10月3日簽訂搬遷承諾書，上訴人承諾於96年
      10月27日搬遷系爭房屋。
    (二)被上訴人承受系爭房地為所有權人，係依不動產買賣契約
      而來。
    (三)被上訴人已承接系爭不動產原第一順位新台幣（下同）
      1,000萬元抵押權之設定，亦已塗銷原第二順位（抵押權
      人為鄭秋花）110萬元之抵押權設定。
    (四)上訴人於96年7月31日收受系爭不動產之價款20萬元等事
      實，為兩造所不爭執（見本院卷第70 、71頁之筆錄、第
      65、66頁之書狀），且有土地及建物所有權狀、房屋稅籍
      證明書、不動產買賣契約書、協議書、搬遷承諾書、房屋
      買賣付款證明書可證（見原審卷第3-1頁至第5頁、第22、
      23頁、本院卷第27頁至第29頁），堪信為真實。
四、本件經依民事訴訟法第463條準用同法第270條之1第1項第3
    款規定，整理並協議簡化爭點後，兩造同意就本院97年6月2
    日準備程序中，兩造協議簡化之爭點為辯論範圍（見本院卷
    第71頁之筆錄）。茲就兩造之爭執點及本院判斷，分述如下
    ：
    (一)關於被上訴人是否合法取得系爭房地之所有權？經查：
      1.按不動產物權，依法律行為而取得設定、喪失、及變更
        者，非經登記，不生效力。民法第758條定有明文，是
        我國不動產物權之取得，採登記生效要件主義。
      2.被上訴人主張其已於96年8月9日取得系爭房屋所有權，
        並提出土地、建物所有權狀、不動產買賣契約書、房屋
        稅籍證明書為證（見原審卷第3-1頁至第5頁），而上訴
        人對上開文書之真正亦不爭執。是被上訴人於96年8月9
        日既已登記為系爭房屋之所有權人，有建物所有權狀可
        考（見原審卷第3-1頁），則在系爭房屋所有權移轉登
        記未經塗銷或物權行為未經撤銷前，被上訴人自應為系
        爭房屋之所有權人無疑。
    (二)關於上訴人有無居住系爭房屋之權源？系爭房屋之價款是
      否已付清？系爭房屋有無完成點交？經查：
      1.依兩造不爭執之協議書記載：「甲方：甲○○（即被上
        訴人），乙方：丙○○（即上訴人），雙方購買乙方坐
        落蘆洲市○○○道212號1樓房屋事，達成如下共識：甲
        方甲○○同意於搬遷承諾書經法院公證完成後，…乙方
        並得於96年10月28日前搬遷完成不得藉故搪塞推諉，甲
        乙雙方若有一方違背上述條款視同背信毀約，…」（見
        本院卷第27頁之協議書）。又兩造不爭執之搬遷承諾書
        於96年10月3日簽訂，並經公證，該承諾書記載：「…
        借置日期從96年8月10日至96年10月27日止，無租賃關
        係。若乙方於96年10月27日未將上述物品搬走，於96年
        10月28日起乙方同意屋內、外物品一概歸甲方處置、擁
        有，丙○○願意放棄一切。…」（見本院卷第28頁之承
        諾書）。足見兩造已約定上訴人須於96年10月28日前將
        放置於系爭房屋內之物品搬走。則上訴人顯無合法權源
        繼續居住系爭房屋。
      2.被上訴人主張伊係依公證書內容為執行，兩造於96年10
        月3日所簽立之搬遷承諾書，雙方均同意依承諾書內容
        履行，並為公證，系爭房屋原為上訴人之子呂韋佑所有
        ，伊已依約給付原屋主呂韋佑400萬元，由上訴人代收
        ，另200萬元，伊與屋主呂韋佑協議搬入後，且貸款下
        來始給付等語，並提出房屋買賣付款證明書為證（見本
        院卷第59頁之證明書）。查，該付款證明書記載：「截
        至今日96年10月15日買方甲○○已支付（坐落於蘆洲市
        ○○○道212號1樓房屋），賣方丙○○買賣部分價金共
        計新台幣肆佰萬元整，恐口說無憑，特以此為證。」又
        該證明書右下方記載：「另借支陸萬元，以後再扣除。
        」等情（見本院卷第59頁之證明書）。又系爭不動產買
        賣契約書記載：「…3.乙方（即賣方）原有銀行貸款（
        黃劍輝，金額為新台幣壹仟萬元整），於甲方完成過戶
        後，由甲方申貸之銀行代為轉帳清償。4.第二次備證款
        ：民國96年7月30日由甲方（即買方）辦理完稅，同時
        即可辦理過戶事宜，並於當日完成交屋，再由甲方按月
        支付部分貸款（申貸金額為陸佰萬元整）…」（見原審
        卷第28頁之買賣契約書）。再參酌證人乙○○亦證稱：
        「我於93年間就認識丙○○（即上訴人，下同），有一
        次我與我太太曾看到丙○○哭哭啼啼說要向我借錢，我
        說我沒錢，丙○○的朋友建議不如丙○○將房子賣給我
        ，因為這房子是呂韋佑的，我說如果要賣一定要呂韋佑
        出來簽約，所以才跟呂韋佑簽買賣契約，我以1,800萬
        元買入，到目前為止我付了406萬元，我們合約裡面有
        寫得很清楚，之前已有訴外人黃劍輝已經向銀行貸款
        1,000萬元，所以將貸款轉過來給我們負擔，尾款近400
        多萬元，我們曾約定房屋過戶後，丙○○就必須搬走裡
        面物品，屋內有擺很多樽神明，這些都是丙○○的，我
        們約定丙○○搬走以後，才由我們向銀行辦理貸款，第
        一次頭期款200萬元，丙○○又說沒錢搬東西，93年8月
        3日我又付了206萬元給她搬家，…」、「（問：由貸款
        給付買賣價金於買賣契約可有約明？）答：有的。」、
        「（提示買賣契約第三條第4項--原審卷第28頁）下方
        『第二次備證款：民國96年7月30日…*辦理過戶同時貸
        款陸佰萬元整匯入呂韋佑帳戶，…』，並問：證人乙○
        ○可瞭解？）答：因為上訴人沒有搬走，所以我們不能
        去辦理貸款。」、「（問：本件買賣契約證人乙○○係
        甲方？）答：當時有約定可以過戶第三人，我以我女兒
        名義這是丙○○知情的。」等語（見本院卷第53頁至第
        55頁之筆錄）。足見被上訴人已支付買賣價金406萬元
        ，另訴外人黃劍輝向銀行貸款1,000萬元部分，轉由被
        上訴人負擔。而上訴人未依約自系爭房屋遷出，致被上
        訴人無法向銀行貸款（申貸之金額為600萬元），是系
        爭房屋之價款未能完全付清，顯非可歸責於被上訴人。
        且兩造既已依協議書及搬遷承諾書之約定，上訴人須於
        96年10月28日前搬離系爭房屋，上訴人自須依約搬離。
        至於被上訴人是否繳清房屋款項，乃另一問題，上訴人
        可另循法律途徑解決，附此敘明。
      3.又兩造於96年7月30日簽立系爭不動產買賣契約書，該
        契約書已記載：「…4.第二次備證款：民國96年7月30
        日由甲方（即買方）辦理完稅，同時即可辦理過戶事宜
        ，『並於當日完成交屋』，…第六條：…屋內屬乙方物
        品，經點交後，另外安排安置。」，等情（見原審卷第
        28、29頁之買賣契約書）。足見系爭房屋已完成點交，
        始有協議書及搬遷承諾書（見本院卷第27頁之協議書、
        第28頁之承諾書）之簽立。
      4.準此，兩造已約定上訴人須於96年10月28日前將放置於
        系爭房屋內之物品搬走，且系爭房屋已完成點交。是上
        訴人顯無合法權源繼續居住系爭房屋。兩造約定上訴人
        使用系爭房屋之期限既已屆滿，從而被上訴人依協議書
        、搬遷承諾書之約定，以及系爭房屋已交付，危險移轉
        予買方即被上訴人，被上訴人本於所有權人之地位，自
        得主張物權人（即所有權人）之權利，其請求上訴人將
        系爭房屋遷讓返還，自屬有據。至上訴人雖辯稱系爭房
        地之買賣及過戶被上訴人名下，以及「搬遷承諾書」，
        均係由被上訴人父親乙○○以不正方法取得，原屋主呂
        韋佑及上訴人均未完成交屋予被上訴人之行為云云。惟
        上訴人未提出任何證據以實其說，其所辯自不足採。則
        上訴人主張以答辯狀提出撤銷該「搬遷承諾書」之意思
        表示，自屬無據。
五、綜上所述，被上訴人請求上訴人將系爭房屋遷讓，並返還被
    上訴人，自屬正當應予准許。從而原審所為上訴人敗訴之判
    決，並無不當，上訴論旨指摘原判決不當，求予廢棄改判，
    為無理由，應駁回上訴。
六、兩造其餘之攻擊或防禦方法及所用之證據，經斟酌後，認為
    均不足以影響判決之結果，爰不逐一論列。
七、據上論結，本件上訴為無理由，依民事訴訟法第449條第1項
    、第78條，判決如主文。
中    華    民    國    97    年     8     月    5    日
                  民事第七庭
                      審判長法  官  鄭三源
                            法  官  邱  琦
                            法  官  王聖惠
正本係照原本作成。
上訴人如不服本判決，應於收受送達後20日內向本院提出上訴書
狀，其未表明上訴理由者，應於提出上訴後20日內向本院補提理
由書狀（均須按他造當事人之人數附繕本）上訴時應提出委任律
師或具有律師資格之人之委任狀；委任有律師資格者，另應附具
律師資格證書及釋明委任人與受任人有民事訴訟法第466條之1第
1項但書或第2項（詳附註）所定關係之釋明文書影本。
中    華    民    國    97    年    8     月    5     日
                            書記官  陳樂觀
附註：
民事訴訟法第466條之1（第1項、第2項）：
對於第二審判決上訴，上訴人應委任律師為訴訟代理人。但上訴
人或其他法定代理人具有律師資格者，不在此限。
上訴人之配偶、三親等內之血親、二親等內之姻親，或上訴人為
法人、中央或地方機關時，其所屬專任人員具有律師資格並經法
院認為適當者，亦得為第三審訴訟代理人。


司法院資訊處製作；財團法人民間司法改革基金會備份。
